---
title: "Geração da variável Valor Unitário do Metro Quadrado Construído (VUM2)"
author: 
  - "Luiz Fernando Palin Droubi"
---

```{r, include = FALSE}
library(ggplot2)
library(broom)
library(kableExtra)
source("./Funcoes_Aux.R")
```

## Introdução

Este capítulo trata de descrever os procedimentos para geração da variável
`VUM2` (*Valor Unitário do Metro Quadrado construído*).

Conforme já explicitado no segundo capítulo, o método adotado neste projeto para
a avaliação em massa dos imóveis é o **método evolutivo**. Assim, neste projeto,
os dados coletados de imóveis edificados são utilizados de maneira secundária
(ou auxiliar), de maneira que ajudem a explicar o fenômeno da *localização*.

## Ajuste do modelo linear

Para a obtenção da variável `VUM2` inicialmente são ajustados modelos de 
regressão linear múltipla como os da @tbl-CasasModel e @tbl-AptosModel, para 
descrever o comportamento do mercado imobiliário de casas e apartamentos. 

```{r}
#| label: tbl-CasasModel
#| tbl-cap: "Modelo de casas. Florianópolis/SC."
fitCasas <- readRDS("../POC-FLN/model/OLSCasas.rds")
#summary(fitCasas)
tab <- fitCasas |>
  tidy(exponentiate = TRUE)

tab[which(tab$term == "(Intercept)"), "term"] <- "Intercepto"

tab |>
  kable(digits = 2, format.args = list(decimal.mark = ",", big.mark = "."),
        col.names = c("Termo", "Coef.", "Erro-padrão", "Estat. t", "p-valor"),
        booktabs = TRUE) |>
 # kable_styling() |>
  footnote(alphabet = c(
    paste("Coeficientes exponenciados"),
    paste("Erro-padrão dos resíduos: ", brf(sigma(fitCasas)), "em ", 
          df.residual(fitCasas), "graus de liberdade"),
    paste("R2: ", brf(R2(fitCasas))),
    paste("R2aj: ", brf(adjR2(fitCasas))),
    paste("AIC: ", brf(AIC(fitCasas)))
  ))
```

```{r}
#| label: tbl-AptosModel
#| tbl-cap: "Modelo de apartamentos. Florianópolis/SC."
fitAptos <- readRDS("../POC-FLN/model/OLSApto.rds")
# summary(fitAptos)
tab <- fitAptos |>
  tidy(exponentiate = TRUE)

tab[which(tab$term == "(Intercept)"), "term"] <- "Intercepto"

tab |>
  kable(digits = 2, format.args = list(decimal.mark = ",", big.mark = "."),
        col.names = c("Termo", "Coef.", "Erro-padrão", "Estat. t", "p-valor"),
        booktabs = TRUE) |>
 # kable_styling() |>
  footnote(alphabet = c(
    paste("Coeficientes exponenciados"),
    paste("Erro-padrão dos resíduos: ", brf(sigma(fitAptos)), "em ", 
          df.residual(fitAptos), "graus de liberdade"),
    paste("R2: ", brf(R2(fitAptos))),
    paste("R2aj: ", brf(adjR2(fitAptos))),
    paste("AIC: ", brf(AIC(fitAptos)))
  ))
```

Tais modelos são mais fáceis de diagnosticar. Porém, alternativamente, pode ser
ajustado um modelo único, utilizando-se interação entre variáveis, como 
ilustrado na @tbl-EdifModel.

```{r}
#| label: tbl-EdifModel
#| tbl-cap: "Modelo de imóveis edificados. Florianópolis/SC."
load("../POC-FLN/model/Edif_OLS.rda")
tab <- FinalFit |>
  tidy(exponentiate = TRUE)

tab[which(tab$term == "(Intercept)"), "term"] <- "Intercepto"

tab |>
  kable(digits = 2, format.args = list(decimal.mark = ",", big.mark = "."),
        col.names = c("Termo", "Coef.", "Erro-padrão", "Estat. t", "p-valor"),
        booktabs = TRUE) |>
 # kable_styling() |>
  footnote(alphabet = c(
    paste("Coeficientes exponenciados"),
    paste("Erro-padrão dos resíduos: ", brf(sigma(FinalFit)), "em ", 
          df.residual(FinalFit), "graus de liberdade"),
    paste("R2: ", brf(R2(FinalFit))),
    paste("R2aj: ", brf(adjR2(FinalFit))),
    paste("AIC: ", brf(AIC(FinalFit)))
  ))
```

Estes modelos são gerados sempre com a mesma especificação para cada
capital, o que permitirá, no futuro, a metanálise dos coeficientes.


```{r}
# Acrescentar MAPE neste relatório
# Calcular MAPE após método evolutivo e comparar
```

```{r}
# Algoritmos de classificação: verificar o número ótimo de clusteres e os 
# algoritmos robustos, além da possibilidade de classificação dos dados em padrões
# sem a presença de PU
# Autor: Vini e Droubi
```


```{r}
# FAM (Fator de Ajuste de Mercado): verificar a viabilidade de estimação do 
# FAM a partir das superfícies de valor de metro quadrado construído e de VU
# de Lotes e dos CUB's.
# Autor: Francisco, Ramon e Droubi
# Diretrizes:
# 1. Pegar a amostra saneada de Casas e Apartamentos em Florianópolis;
# 2. Homogeneizar os dados de acordo com os fatores estimados na PoC;
# 3. Calcular os valores homogeneizados para: (1) Casas e, (2) Apartamentos;
# 4. Consolidar os valores homogeneizados medianos por setor para (1) casas e
# (2) apartamentos;
# 5. Krigar os valores medianos dos setores, obtendo duas superfícies (casas e
# aptos);
# 6. Calcular os custos de reprodução (CR) para os imóveis paradigma (casas e 
# aptos);
# 7. Obter o FAM através da eq.: FAM = (Vi - Vt)/CR, em que:
# Vi: é o valor da casa ou apartamento paradigma;
# Vt: é o valor do terreno na localidade (obtida da superfícia já criada);
# CR: é o custo de reprodução calculado em (6).

```

```{r}
# Descrição dos padrões construtivos
# Pesquisa dos custos de reprodução para estes padrões construtivos
# Autor: Francisco e Droubi
```


## Geração da superfície de valores unitários de metro quadrado construído

### Homogeneização dos dados amostrais

Após o ajuste do modelo de mínimos quadrados ordinários, visando a obtenção de 
uma **Variável Regionalizada** [@Andriotti, 93], os dados da amostra
utilizados para o ajuste do modelo foram *homogeneizados* de acordo com fatores
de homogeneização estimados diretamente do modelo. Por exemplo, para a variável
`log(area/100):TipologiaAptos`, foi obtido no modelo de regressão linear da
@tbl-EdifModel o coeficiente `r brf(coef(FinalFit)["log(area/100):TipologiaAptos"])`.
Assim, o fator área (para homogeneização dos apartamentos) derivado desse modelo
deve obedecer a @eq-FatorAreaAptos:

$$F_{\text{Área}} = \left ( \frac{A_\text{apto}}{100} \right)^{-0,13}$$ {#eq-FatorAreaAptos}

Já para as casas, o coeficiente obtido no modelo da @tbl-EdifModel resultou em
`r brf(coef(FinalFit)["log(area/100):TipologiaCasas"])`. Assim, para as casas
o fator de homogeneização resulta como visto na @eq-FatorAreaCasas:

$$F_{\text{Área}} = \left ( \frac{A_\text{casa}}{100} \right)^{-0,11}$$ {#eq-FatorAreaCasas}

Veja @nte-fatores para entender com é feita a derivação racional de fatores de 
homogeneização.

::: {#nte-fatores .callout-note}
## Derivação Racional de Fatores

A derivação racional de fatores de homogeneização é feita de acordo com os
coeficientes estimados em um modelo de regressão linear múltipla (RLM).

Os fatores serão aditivos quando o modelo RLM for ajustado na escala de preços
unitários (PU), ou serão multiplicativos quando o modelo RLM for ajustado com a
transformação da variável dependente para a escala logaritmica, o que é usual na
Engenharia de Avaliações.

Para entender, basta perceber que, para um modelo ajustado na escala 
logaritmica, tem-se:

$$\widehat{\log(PU)} = \hat \beta_0 + \hat \beta_1 x_1 + \ldots + \hat\beta_kx_k$$ {#eq-ModeloMultiplicativo}

Efetuando a exponenciação em ambos os lados de @eq-ModeloMultiplicativo, tem-se:

$$\widehat{PU} = \exp(\hat \beta_0 + \hat \beta_1 x_1 + \ldots + \hat\beta_kx_k)$$ {#eq-ModeloMultiplicativo2}

Como a exponencial da soma é o produto das exponenciais, a 
@eq-ModeloMultiplicativo2 torna-se:

$$\widehat{PU} = \exp(\hat \beta_0)\cdot\exp(\hat \beta_1 x_1)\cdot \ldots \cdot \exp(\hat\beta_kx_k)$$ {#eq-ModeloMultiplicativo3}

Donde entende-se o motivo dos fatores derivados com este modelo serem 
multiplicativos, pois, deste modelo, deduz-se:

$$F_1 = \exp(\hat \beta_1 x_1); F_2 = \exp(\hat \beta_2 x_2); \ldots ; F_k =  \exp(\hat\beta_kx_k)$$
:::

### Interpolação

A homogeneização dos dados permite a posterior interpolação espacial dos preços
unitários homogeneizados (`PUHom`), pois entende-se que, após a homogeneização,
a variável obtida, `PUHom`, é uma variável regionalizada, que representa os
valores unitários de venda de imóveis edificados *padronizados* para um imóvel
de características pré-definidas (no caso, uma casa ou apartamento com 100 $m^2$,
2 vagas de garagem, 1 suíte e 2 banheiros). Os dados amostrais não são 
homogeneizados quanto a sua tipologia ou padrão construtivo, assim a variável
obtida representa o valor unitário do metro quadrado realmente existente na 
região. 

Após a obtenção de `PUHom`, *i.e.* a variável dos preços unitários 
homogeneizados, a interpolação pode ser feita de acordo com diversos 
procedimentos da análise espacial de superfícies, tais como [@Embrapa2004, p. 80]:

- *Modelos determinísticos de efeitos locais*: cada ponto da superfície é 
estimado com base apenas na interpolação de valores das amostrais mais próximas,
utilizando funções como *inverso da medida do quadrado da distância*. A suposição
implícita é de que predominam os efeitos puramente locais. Nesse caso, não é
levantada qualquer hipótese estatística sobre a variabilidade espacial.

- *Modelos determinísticos de efeitos globais*: a suposição implícita, nessa
classe de interpoladores, é de que, para a caracterização do fenômeno em estudo,
predomina a variação em larga escala, e a variabilidade local não é relevante.
Esse é o caso dos interpoladores por superfícies de tendência.

- *Modelos estatísticos de efeitos globais e locais (krigeagem)*: cada ponto
da superfície é estimado apenas tendo como fundamento a interpolação dos valores
das amostras mais próximas, utilizando um estimador estatístico. Esses
procedimentos requerem que as variabilidades local e global sejam modeladas.

Considera-se que os mercados imobiliários em geral apresentam predomínio dos
efeitos locais. Neste caso, portanto, são viáveis os modelos determinísticos de
efeitos locais, como o *IDW*, apresentado abaixo, e os modelos estatísticos
de efeitos locais e globais (krigeagem, descritos ao final do capítulo), sendo
estes últimos considerados a escolha ideal para o projeto `VRCIB`.

#### Método 1: IDW

Após o procedimento de homoegeneização, foi gerada uma superfície de valores de
metro quadrado construído com os dados homogeneizados através do algoritmo IDW
(*inverse distance weighting*).

::: {#nte-idw .callout-note}
## Inverse Distance Weighting

Segundo @Embrapa2004 [p. 83], "uma alternativa simples para gerar uma
superfície bidimensional" consiste em ajustar uma função bidimensional sobre as
amostras, prevendo valores em uma grade ($\hat z_i$), com a seguinte formulação:

$$
\hat z_i = \frac{\sum_{j = 1}^n w_{ij}z_j}{\sum_{j=1}^n w_{ij}}
$$ {#eq-IDW}

Em que:

- $z_j$ é o valor da cota (VU) de uma amostra vizinha do ponto $i$ da grade;
- $w_{ij}$ é um fator de ponderação.

Com base neste esquema básico supra-mencionado, é possível gerar vários
interpoladores (vizinho mais próximo, média simples ou média ponderada). A 
ponderação mais usada consiste em adotar pesos que variam com o inverso de uma 
potência $k$ da distância euclidiana do ponto da amostra ao ponto da grade em 
que se deseja prever valores ($d_{ij}$), assim:

$$
w_{ij} = \frac{1}{d_{ij}^k}
$$ {#eq-IDW2}

Em que:
  - $d_{ij} = \sqrt{(x_i-x_j)^2 + (y_i - y_j)^2}$
:::


#### Método 2: Krigagem

Outra maneira de gerar uma superfície de valores de metro quadrado construído é
através da krigagem ordinária. Infelizmente, contudo, dado o grande número de 
dados da amostra e a sobreposição de alguns dados, a execução da krigagem 
pontualmente mostrou-se inviável. Assim, para possibilitar a utilização da 
krigagem ordinária, foi efetuada a consolição dos valores homogeneizados por 
setor censitário através do cálculo dos seus valores medianos por setor. Com 
estes valores medianos, posteriormente, foi efetuada a krigagem ordinária de 
maneira mais eficiente, tal como no caso da renda per capita por setor 
mostrada no capítulo anterior.


