---
title: Métricas de Qualidade de Modelos
subtitle: Aplicadas à Engenharia de Avaliações
author: Luiz Fernando Palin Droubi
lang: pt-br
echo: false
---

```{r}
#| include: false
library(appraiseR)
library(MLmetrics)
library(Metrics)
library(kableExtra)
library(tibble)
library(dplyr)
library(EnvStats)
library(ggplot2)
```


## Introdução

O MAPE, ou *Mean Absolute Prediction Error*, é uma das métricas mais utilizadas
na comunidade de Engenharia de Avaliações, especialmente nos modelos de
*Machine Learning*. Esta métrica pode ser calculado de acordo com a @eq-MAPE:

$$
\text{MAPE} = \frac{1}{n}\sum_{i = 1}^n \left | \frac{A_i - F_i}{A_i} \right |
$$ {#eq-MAPE}

Em que $A_i$ é o valor observado e $F_i$ é valor previsto pelo modelo.

```{r}
#| echo: false
x <- c(50, 100, 150, 200, 250)
```

Para compreensão do problema em adotar uma das métricas mais famosas, o MAPE, 
considere-se uma amostra de apenas 5 dados: {50, 100, 150, 200, 250}. A média 
amostral, $\bar x$ , neste caso, e a mediana amostral, $\tilde x$, são iguais,
com valor 150. O MAPE para a média (ou mediana) amostral, portanto , é igual a 
`r pct(MAPE(mean(x), x))`. Porém, para se analisar como se chega a esse número,
pode-se calcular o erro percentual absoluto para cada dado da amostra (o MAPE 
nada mais é do que a média dos valores abaixo):

```{r}
pe_x <- abs((x - mean(x))/x)
pct(pe_x)
```

Nota-se que o erro percentual absoluto do primeiro dado amostral ($X_1 = 50$) é 
muito alto (200%). No entanto, o mesmo não ocorre para o outro lado: a uma mesma 
distância da média encontra-se o último dado (250). Só que o erro percentual
absoluto deste dado é muito menor (apenas 40%). 

Desta forma, se ao invés de utilizarmos a média amostral, utilizarmos um 
estimador arbitrário, por exemplo, $\check x = 2\bar x/3$, *i.e.* se 
utilizamos o estimador $\check x = 100$, ao invés de adotar a média ou a mediana
amostral, teríamos um MAPE igual a `r pct(MAPE(2*mean(x)/3, x))`, *i.e.* 14,33 
p.p. menor do que o MAPE para a média ou mediana. Seria esse estimador 
arbitrário, $\check x$, em estimador superior à média (ou mediana) amostral? 
Para que fique bem claro, mostra-se abaixo os erros percentuais absolutos de 
cada dado amostral para o estimador arbitrário $\check x$: 

```{r}
pe_x <- abs((x - 2*mean(x)/3)/x)
pct(pe_x)
```

Como o estimador arbitrário fica mais próximo dos dados de menor valor na 
amostra, então os erros percentuais para estes dados ficam menores (menor
erro percentual passa de 200% para apenas 100%) e os erros percentuais para
maior ficam apenas levemente superiores (maior erro percentual passa de 40%
para 60%). Em outras palavras, minimizar o MAPE significa dar mais peso às
observações de menor valor dentro da amostra.

Uma solução seria minimizar o erro relativo absoluto em relação ao
*valor de mercado*, ou seja, minimizar a métrica da @eq-MARE:

$$
\text{MARE} = \frac{1}{n}\sum_{i = 1}^n \left | \frac{A_i - F_i}{F_i} \right |
$$ {#eq-MARE}

```{r}
MARE <- function(y_pred, y_true) mean(mean(abs((y_true - y_pred)/y_pred)))
```

Para a amostra em tela, os erros relativos percentuais absolutos seriam: 

```{r}
pe_x <- abs((x - mean(x))/mean(x))
pct(pe_x)
```

A média destes erros é $\text{MARE} =$ `r pct(MARE(mean(x), x))`.

É fácil ver que o MARE é aumenta para outros estimadores fora da média ou 
mediana, como o estimador arbitrário $\check x = 2\bar x/3$. Para este estimador,
teríamos:

```{r}
pe_x <- abs((x - 2*mean(x)/3)/(2*mean(x)/3))
pct(pe_x)
```

Ou seja, para o estimador arbitrário, $\text{MARE} =$ `r pct(MARE(2*mean(x)/3, x))`.

No entanto, para o estimador arbitrário $\check x = 3\bar{x}/2$, *i.e.* para um
estimador arbitrariamente superior à média/mediana amostral, o MARE seria menor,
pois:

```{r}
pe_x <- abs((x - 3*mean(x)/2)/(3*mean(x)/2))
pct(pe_x)
```

Ou seja, para este segundo estimador arbitrário, $\text{MARE} =$ 
`r pct(MARE(3*mean(x)/2, x))`. Em suma, o MARE dá maior peso aos erros 
percentuais positivos, ao contrário do MAPE, ainda que este efeito seja menor no
MARE do que no MAPE.

A solução, portanto, para fins de minimização, seria utilizar o sMAPE (MAPE 
simétrico) da @eq-sMAPE:

$$
\text{sMAPE} = \frac{2}{n} \sum_{i=1}^n \frac{ |x_i - \bar x|}{|x_i| + |\bar{x}|}
$$ {#eq-sMAPE}

Para a média (ou mediana amostral), o valor dessa última métrica é 
`r pct(smape(x, mean(x)))`. Para o estimador arbitrário, $\check x = 2\bar x/3$, 
o sMAPE seria igual a `r pct(smape(x, 2*mean(x)/3))`. E para o segundo estimador
arbitrário, $\check x = 3\bar x/2$, o sMAPE fica igual a 
`r pct(smape(x, 3*mean(x)/2))`.

Para entender, o erro percentual simétrico absoluto para cada dado da amostra 
seria (considerando-se média ou mediana):

```{r}
pe_x <- abs(x - mean(x))/(abs(x) + abs(mean(x)))
pct(pe_x)
```

Já com o primeiro estimador arbitrário, teríamos:

```{r}
pe_x <- abs(x - 2*mean(x)/3)/(abs(x) + abs(2*mean(x)/3))
pct(pe_x)
```

E para o segundo estimador arbitrário, tem-se:

```{r}
pe_x <- abs(x - 3*mean(x)/2)/(abs(x) + abs(3*mean(x)/2))
pct(pe_x)
```

Em suma, o sMAPE equilibra melhor os erros abaixo e acima do estimador adotado.


## Questões de interpretação

Para fins interpretativos, pondera-se:

1. O MAPE para a média (ou mediana) é igual a 63%, porém para os resíduos
positivos, o erro percentual absoluto médio é igual a `r pct(mean(25, 40)/100)`,
enquanto que para o es resíduos negativos este valor é igual a 
`r pct(mean(50, 200)/100)`. Em suma, além de não ser a métrica ideal para fins
de minimização, como o MAPE considera o erro percentual em relação ao valor 
observado, mesmo em uma amostra simétrica, os erros positivos e negativos serão
bem diferentes, ainda que em magnitudes iguais, o que prejudica a interpretação;

2. O MARE, ainda que não seja ideal para fins de minimização, pois privilegia
suavemente os resíduos positivos, parece ser ótimo em termos interpretativos, 
pois permite saber quanto, em média, as observações distam do *valor de mercado*,
em termos percentuais absolutos;

3. O sMAPE, embora talvez seja o ideal para fins de minimização, não parece ser
de grande valia para fins de interpretação.

## Outras opções

### MAAPE

O MAAPE, ou *Mean Arctangent Absolute Percentage Error*, pode ser escrito 
conforme a @eq-MAAPE:

$$
\text{MAAPE} = \frac{1}{n}\sum_{i=1}^n \arctan \left ( \left | \frac{A_i - F_i}{A_i} \right | \right)
$$ {#eq-MAAPE}

```{r}
MAAPE <- function(y_pred, y_true) {
  mean(atan(abs((y_true - y_pred)/y_true)))
}
```

Para a média/mediana amostral:

```{r}
MAAPE(mean(x), x)
```

Para os estimadores arbitrariamente abaixo e acima da média/mediana:

```{r}
MAAPE(2*mean(x)/3, x)
```

```{r}
MAAPE(3*mean(x)/2, x)
```

### sMAE ou wMAPE

O MAPE ponderado, ou wMAPE, pode ser escrito conforme a @eq-wMAPE:

$$
\text{wMAPE} = \frac{\sum_{i=1}^n |x_i - \bar x|}{\sum_{i = 1}^n |x_i|}
$$ {#eq-wMAPE}

O wMAPE também pode ser chamado de sMAE (scale Mean Absolute Error), que é
definido como na @eq-sMAE:

$$
\text{sMAE} = \frac{\text{MAE}}{\bar x}
$$ {#eq-sMAE}

```{r}
sMAE <- function(y_pred, y_true) {
  MLmetrics::MAE(y_pred, y_true)/mean(y_true)
}
```

Trata-se de uma métrica interessante, pois combina uma métrica de erro de 
predição bem aceita, o erro médio absoluto 

Para a média/mediana amostral:

```{r}
# Metrics::mae(x, mean(x))/mean(x)
# MLmetrics::MAE(mean(x), x)/mean(x)
sMAE(mean(x), x)
```

Para os estimadores arbitrariamente abaixo e acima da média/mediana:

```{r}
MLmetrics::MAE(2*mean(x)/3, x)/mean(x)
# Metrics::mae(x, 2*mean(x)/3)/mean(x)
```

```{r}
MLmetrics::MAE(3*mean(x)/2, x)/mean(x)
# Metrics::mae(x, 3*mean(x)/2)/mean(x)
```

### MASE

O MASE, ou *Mean Absolute Scale Error*, é calculado conforme a @eq-MASE. É tido
como uma métrica melhor do que qualquer erro percentual, porém, não tem 
finalidade interpretativa.

$$
\text{MASE} = \frac{\text{MAE}}{\frac{1}{n-1}\sum_{i = 1}^n|x_i - x_{i-1}|}
$$ {#eq-MASE}

Para a média/mediana amostral:

```{r}
Metrics::mase(x, mean(x))
```

Para os estimadores arbitrariamente abaixo e acima da média/mediana:

```{r}
Metrics::mase(x, 2*mean(x)/3)
```

```{r}
Metrics::mase(x, 3*mean(x)/2)
```


### rMAE

O rMAE, ou *Relative MAE* é uma métrica interessante, que é o 
*mean absolute error* do modelo em análise comparado à mesma métrica de um 
modelo de referência (*benchmark*), conforme a @eq-rMAE:

$$
\text{rMAE} = \frac{\text{MAE}_\text{modelo}}{\text{MAE}_{benchmark}}
$$ {#eq-rMAE}

um rMAE maior do que 1, então o modelo tem uma performance pior do que o
*benchmark*. Se rMAE for menor do que 1, então o modelo em tela tem uma
performance melhor do que o *benchmark*.

Para o *benchmark*, *i.e.*, para a média/mediana, o MAE é:

```{r}
mae_med <- mae(x, mean(x))
mae_med
```

Para o estimador arbitrário a menor:

```{r}
mae_menor <- mae(x, 2*mean(x)/3)
mae_menor/mae_med
```

Para o estimador arbitrário a maior:

```{r}
mae_maior <- mae(x, 3*mean(x)/2)
mae_maior/mae_med
```

Ou seja, nenhum dos dois estimadores arbitrários é melhor do que a média/mediana
amostra.

## Estudos de Casos

Nesta seção as métricas serão analisadas para conjuntos de dados aleatórios
com: (1) distribuição normal e; (2) distribuição lognormal. Para ambos os
conjuntos de dados as métricas testadas serão computadas para diversos 
estimadores (moda, média, mediana, etc.).

### Distribuição normal

```{r}
#| label: fig-normalSample
#| fig-cap: "Amostra aleatório com distribuição normal com média 150 e desvio-padrão 50."
set.seed(1)
x <- rnorm(n = 250, mean = 150, sd = 50)
me <- mean(x)
med <- median(x)
# mo <- collapse::fmode(x)
mo <- modeest::mlv(x, method = "Parzen")
ma <- mean(x, trim = .10)
# hist(x, prob = TRUE, col = "lightblue", 
#     main = "Histograma com Densidade Kernel gaussiana.")
# Add density curve
# lines(density(x), col = "red", lwd = 2)

df <- data.frame(x = x)
# Plot histogram plus density
ggplot(df, aes(x = x)) +
  geom_histogram(aes(y = after_stat(density)), 
                 fill = "lightblue", color = "black", bins = 15) +
  geom_density(color = "red", linewidth = 1) +
  geom_vline(aes(xintercept = 150), 
             color = "red", linetype = "dashed", linewidth = 1.2) +
  theme_minimal()
```

Para a amostra da @fig-normalSample, a média amostral resultou em `r brf(me)`,
a mediana amostral é `r brf(med)`, a moda [^1] é `r brf(mo)` e a média aparada 
(10%) é igual a `r brf(ma)`.

Em suma, nota-se que, neste estudo de caso: a média resultou muito próxima ao 
parâmetro populacional (+`r pct(me/150-1)`); a mediana também se mostrou um bom 
estimador para a tendência central da amostra (`r pct(med/150-1)`), um pouco 
menos eficiente do que a média, contudo; a moda resultou viesada para baixo
(`r pct(mo/150-1)`); e a média aparada (10%) resultou como o estimador ótimo
da tendência central (+`r pct(ma/150-1)`).

[^1]: A moda amostral foi estimada com o pacote *modeest*, com o estimador de 
Parzen, que busca o valor máximo de uma densidade kernel gaussiana.

```{r}
metrics <- tribble(
  ~Estimador, ~MAE, ~sMAE, ~MAPE, ~MAAPE, ~sMAPE, ~MARE, ~MASE,
  "média", MLmetrics::MAE(me, x), sMAE(me, x), MAPE(me, x), MAAPE(me, x), smape(x, me),  MARE(me, x), mase(x, me),
  "mediana", MLmetrics::MAE(med, x), sMAE(med, x), MAPE(med, x), MAAPE(med, x), smape(x, med), MARE(med, x), mase(x, med),
  "moda", MLmetrics::MAE(mo, x), sMAE(mo, x), MAPE(mo, x), MAAPE(mo, x), smape(x, mo), MARE(mo, x), mase(x, mo),
  "média aparada (10%)", MLmetrics::MAE(ma, x), sMAE(ma, x), MAPE(ma, x), MAAPE(ma, x), smape(x, ma), MARE(ma, x), mase(x, ma),
)
```

```{r}
# Format values as percentages with one decimal place
metrics_formatted <- metrics |>
  mutate(
    sMAE = paste0(round(sMAE * 100, 2), "%"),
    MAPE = paste0(round(MAPE * 100, 2), "%"),
    MAAPE = paste0(round(MAAPE * 100, 2), "%"),
    sMAPE = paste0(round(sMAPE * 100, 2), "%"),
    MARE = paste0(round(MARE * 100, 2), "%"),
    MASE = paste0(round(MASE * 100, 2), "%"))
```

Nota-se na @tbl-normalMetrics que, apesar do claro viés presente na moda
amostral, o MAPE resultou menor para este estimador, assim como o MAAPE. As 
métricas sMAE, sMAPE e MASE resultaram mais baixos para mediana, enquanto o MARE 
resultou mais baixo para a média amostral. Nota-se, portanto, a métrica MAPE se 
mostrou a menos apta para informar o melhor estimador para a tendência central 
da amostra.

```{r}
#| label: tbl-normalMetrics
#| tbl-cap: "Métricas para os estimadores da amostra normal."
kable(metrics_formatted, digits = 2)
```

Além disto, o MAPE mostra-se claramente inadequado quando utilizado como uma
informação do erro percentual médio da amostra. O MAAPE mostrou-se, em termos de
informação do erro percentual médio, uma métrica melhor, apesar de apresentar 
o mesmo problema do MAPE, de priorizar os valores mais baixos.



### Distribuição lognormal

```{r}
#| label: fig-lognormalSample
#| fig-cap: "Amostra aleatório com distribuição lognormal com mediana 150 e desvio-padrao igual a .25 (na escala log)."
set.seed(1)
lx <- rlnorm3(250, meanlog = log(140), sdlog = .25, threshold = 10)
lme <- mean(lx)
lmed <- median(lx)
lmo <- modeest::mlv(lx, method = "Parzen")
lma <- mean(lx, trim = .10)
# hist(x)
df <- data.frame(x = lx)
# Plot histogram plus density
ggplot(df, aes(x = x)) +
  geom_histogram(aes(y = after_stat(density)), 
                 fill = "lightblue", color = "black", bins = 15) +
  geom_density(color = "red", linewidth = 1) +
  geom_vline(aes(xintercept = 150), 
             color = "red", linetype = "dashed", linewidth = 1.2) +
  theme_minimal()
```

Para a amostra da @fig-lognormalSample, a média amostral resultou rm `r brf(me)`,
a mediana amostral é `r brf(med)` e a moda é `r brf(mo)`. Em suma, nota-se que
a moda amostral encontra-se um pouco viesada para baixo, neste caso, enquanto
os estimadores média e mediana são ambos bons estimadores para a tendência
central da amostra.


```{r}
lmetrics <- tribble(
  ~Estimador, ~MAE, ~sMAE, ~MAPE, ~MAAPE, ~sMAPE, ~MARE, ~MASE,
  "média", MLmetrics::MAE(lme, x), sMAE(lme, x), MAPE(lme, x), MAAPE(lme, x), smape(x, lme),  MARE(lme, x), mase(x, lme),
  "mediana", MLmetrics::MAE(lmed, x), sMAE(lmed, x), MAPE(lmed, x), MAAPE(lmed, x), smape(x, lmed), MARE(lmed, x), mase(x, lmed),
  "moda", MLmetrics::MAE(lmo, x), sMAE(lmo, x), MAPE(lmo, x), MAAPE(lmo, x), smape(x, lmo), MARE(lmo, x), mase(x, lmo),
  "média aparada (10%)", MLmetrics::MAE(lma, x), sMAE(lma, x), MAPE(lma, x), MAAPE(lma, x), smape(x, lma), MARE(lma, x), mase(x, lma),
)
```

```{r}
# Format values as percentages with one decimal place
lmetrics_formatted <- lmetrics |>
  mutate(
    sMAE = paste0(round(sMAE * 100, 2), "%"),
    MAPE = paste0(round(MAPE * 100, 2), "%"),
    MAAPE = paste0(round(MAAPE * 100, 2), "%"),
    sMAPE = paste0(round(sMAPE * 100, 2), "%"),
    MARE = paste0(round(MARE * 100, 2), "%"),
    MASE = paste0(round(MASE * 100, 2), "%"))
```

Nota-se na @tbl-lognormalMetrics que o MAPE resultou menor para a moda amostral,
enquanto as outras métricas foram melhores para a média ou mediana amostrais,
assim como ocorreu com a distribuão normal.

Neste caso, deve-se notar que o MAPE elencou a moda como melhor estimador, 
enquanto as outras métricas colocaram a média ou mediana como mais precisos.
Assim, a adoção do MAPE não pode ser considerada como ruim no caso de dados
com distribuição lognormal, desde que o objetivo da modelagem seja estimar a
moda da distribuição, que é realmente mais baixa que as outras medidas de
tendência central. Contudo, se o objetivo for estimar a mediana, como é mais
comum na Engenharia de Avaliações, as outras métricas são mais interessantes.

```{r}
#| label: tbl-lognormalMetrics
#| tbl-cap: "Métricas para os estimadores da amostra lognormal."
kable(lmetrics_formatted, digits = 2)
```

| Distribuição dos dados | Melhor Estimador | Métricas          |
|:-----------------------|:-----------------|:------------------|
| Normal                 | média            | MARE              |
| Normal                 | mediana          | sMAE, sMAPE, MASE |
| Normal                 | moda             | MAPE, MAAPE       |
| LogNormal              | média            | MARE              |
| LogNormal              | mediana          | sMAE, sMAPE, MASE |
| LogNormal              | moda             | MAPE, MAAPE       |
: Melhores estimadores por métrica

## Considerações finais

O MAPE mostrou-se uma métrica inadequada, a não ser que se pretenda estimar a
moda de dados com distribuição lognormal. Caso contrário, ainda que a moda seja
um péssimo estimador para a tendência central de dados com distribuição normal,
o MAPE, assim como o MAAPE, apontam este estimador como o melhor preditor, o que
é inadequado.

Ademais, os percentuais obtidos com o MAPE distam dos percentuais obtidos com
as outras métricas para os mesmos estimadores. Ou seja, o MAPE não é uma boa 
métrica quando se deseja interpretar a real precisão dos modelos estatísticos.

O sMAPE parece ser uma métrica ideal, na engenharia de avaliações, para fins de
minimização. Porém, para fins de interpretação, uma melhor métrica seria o MARE,
que representa o quanto, percentualmente, os dados da amostra distam, em média,
do valor de mercado estimado.



